【裁判字號】    89,訴,3155
【裁判日期】    901031
【裁判案由】    新型專利異議
【裁判全文】
臺北高等行政法院判決                            八十九年度訴字第三一五五號
                              .
    原      告  甲○○
    訴訟代理人  戊○○專利代.
                吳宗達
    被      告  經濟部智慧財產局
    代  表  人  陳明邦（局長）
    訴訟代理人  丙○○
                丁○○
    參  加  人  乙○○
    訴訟代理人  桂齊桓律師
                己○○
右當事人間因新型專利異議事件，原告不服行政院中華民國八十九年五月十九日台八
十九訴字第一四三八六號再訴願決定，提起行政訴訟，經最高行政法院裁定移送本院
審理。本院判決如左：
    主  文
原告之訴駁回。
訴訟費用由原告負擔。
    事  實
甲、事實概要：緣原告於八十五年七月十五日以「電子鏢靶之板球遊戲顯示裝置」申
    請第000000000號新型專利案，於審定公告中為第三人即參加人乙○○
    提起異議，經被告（改制前為中央標準局）於八十七年三月三十日以（八七）台
    專（判）05024 字第一○九九九三號審定異議不成立、參加人不服，提起訴願，
    經經濟部於八十七年十月三十日以經（八七）訴字第八七六三五二二六號訴願決
    定書撤銷原處分，被告於八十八年五月十三日以（八八）智專（九）05041 字第
    一一四二八三號審定異議成立，應不予專利。原告不服，提起訴願及再訴願，亦
    均經駁回，其仍不甘服，遂向本院提起行政訴訟。經本院裁定命參加人參加訴訟
    。
乙、兩造聲明：
    一、原告聲明：再訴願、訴願決定及原處分均撤銷。
    二、被告聲明：駁回原告之訴。
    三、參加人聲明：駁回原告之訴。
丙、兩造之爭點：
  一、原告以＼、Ｘ、○代表著鏢數１、２或３及以"○"表示封閉信號，"口"表示警
      示信號，並將其排成一排，是否具有新穎性及進步性？
  二、異議證據六統一發票是否具有證據力，可否證明參加人之" FH-9602"電子飛鏢
      靶已經公開？
原告主張：
  一、首先對於再訴願決定機關據以指稱本案『再訴願駁回』之第一項理由所述，原
      告以為在認事上就不是非常的客觀，因為系爭案在圖式五、六、七圖中將＼、
      Ｘ、○等符號排成一排具有簡化的特性，該種簡化乍看之下好像沒有什麼，其
      實對遊戲者而言，該種簡化就是一種清楚易辨、判讀快速、不易發生錯誤的表
      徵，應可視為具有所謂的進步性，雖然再訴願諸訴願委員等認定『衡酌一般設
      計習慣類似設計排列常被選用』，但是原告認為此一說法相當的籠統，值得斟
      酌，因為『一般設計習慣』、『類似設計排列』等詞句涵蓋的範園實在太過廣
      泛，如此的舉證似是而非根本就是一種不負責任的作法，至少原告就沒有看到
      以往在電子鏢靶中有人如此簡化的設計製造，因此不能僅憑杜撰空口無憑、無
      根據之舉證，就認定系爭案之設計不具進步性，原告所申請專利以一個簡化的
      顯示幕就可以了解遊戲比賽狀況，與必須搭配對應看兩個複雜區域方可部分掌
      握遊戲比賽狀況究竟哪一種觀察上較具便利性呢？答案必然是肯定的，絕對是
      在系爭案較佳，針對此鈞院實有再予詳查的必要，俾確保原告之合法權益。
  二、其次，對於再訴願決定機關又據以指稱本案『再訴願駁回』之第二項理由所述
      ，原告以為在認事上確有所斟酌不足之處：
      (一)就以異議證據六統一發票而言，在驗證上除了統一發票開立的日期必須確認
        是在系爭案申請日期之前外，其中有關統一發票品名一欄內所註記的文字亦
        相當的重要，如果註記的文字與傳統的註記方式有所不符，即應要求說明或
        進一步提供可資證明之證據才是，由於異議證據六統一發票品名一欄內註記
        之型號『 FH-9361、FH-9461、FH-9602』等字與『電子飛鏢靶』中文印記重
        疊，按常理分析位在前面的中文理所當然係先作業註記上去的，而後加註的
        型號部份後面多的是空白部份，豈有再予以加註重疊在前面所註記中文的上
        面，很明顯地有可能品名的中文部份餘後來才加上去的，當然也有可能型號
        的部份原先並不存在係後來再加上去的。
      (二)統一發票開立的日期（八十五年六月十三日）與系爭案申請日期（八十五年
        七月十五日）相當的接近，而相關型號「 FH-9602」的電子飛鏢靶發票顯示
        僅出貨一台，顯然該台電子飛鏢靶應只是供經銷商確認、測試的「樣品機型
        」而已，並非最後商品化的產品，均院於行政訴訟準備程序中曾要求參加人
        舉證型號「FH-9602」產品經IC廠確認 Code的正式文件資料，然其顯然無法
        提供，此異議證據六證據力不足的事實昭然若揭；此外，異議證據四、五型
        錄既無日期的顯示，自不能證明該型錄的發行早於系爭案之申請日，再者，
        根據樣品機型經常是與量產時的產品規格有異的商業慣例，可以肯定的是，
        證據六發票顯示的樣品無法證明與證據四、五型錄內容絕對相同，故該證據
        六實不宜採用，以免有失公平客觀之審查基準。
      (三)為證實該型號「 FH-9602」的電子飛鏢靶確晚於系爭案申請日之後，才開始
        正式推銷生產，原告發現輔祥實業有限公司一直在「Gifts & Home Produc-
        ts」雜誌中刊登電子飛鏢靶的廣告，不過從一九九六年（民國八十五年）二
        月開始都一直未見到有關於該型號「 FH-9602」的電子飛鏢靶出現，直到一
        九九六年八月號及以後的雜誌才陸續發現有該型號「 FH-9602」的電子飛鏢
        靶的廣告出現，代表該型號「 FH-9602」的電子飛鏢靶直到民國八十五年八
        月以後（晚於系爭案申請日）才開始推銷，等客戶下訂單到產品正式產出交
        貨，更需延後多時，所以該型號「 FH-9602」的正式生產日期應晚於系爭案
        申請日，而產品型錄應需配合正式產品製作，故證據四、五實際發行日期應
        更晚於系爭案申請日，以未顯示發行日期的型錄佐證未見實質結構的發票「
        樣品機型」，豈無可議之處？
      (四)再論到「申請前已公開」，所謂公開，指的是以販賣為目的，而其物品已成
        為不特定人交易標的之階段，但若其公開非為不特定人得知其使用之狀態者
        ，則不能謂公開（見被告專利審查基準所示），由於證據六統一發票所示型
        號「 FH-9602」電子飛鏢靶如前所述僅屬於開發測試階段的樣品機型，理所
        當然到此為止所接觸到的人仍應視為是「非為不特定人」，畢竟該「樣品機
        型」尚未達到交易階段之產品，可以確認其並無公開。
  三、再者，對於異議證據四、五之Ｖ部份板球遊戲顯示器及Ｗ部份板球遊戲指示燈
      是否能表達類似在系爭案警示及封閉信號的效果，其實可以從揭露上與玩法上
      來觀察，而不當只觀察局部片面即妄斷一切，原告以為該異議證據四、五之揭
      露並無法顯示具有與系爭案相同之效果者，例如，該板球遊戲指示燈其功能所
      指的『表示數字的關閉』，究竟是代表什麼意思？並無特別說明，是指示燈熄
      滅才叫做是數字關閉，或者是指示燈亮起才叫做是數字關閉，且遊戲剛開始時
      該指示燈究竟是從熄滅狀態開始或是從亮燈狀態開始？凡此種種疑點在證據中
      並未作特別詳細的交待與說明。又對於異議證據四、五於文中述及『警告這位
      玩者他可能被倒扣，當其他人已經完成那些數字的著鏢時（針對割喉之板球遊
      戲）』者，吾人即可知悉該異議證據四、五之證據實際上玩法係針對割喉之板
      球遊戲而設，惟系爭案如說明書所述並非係特別針對割喉之板球遊戲而設計，
      且實施上亦無所謂倒扣之情事，所以由此自然可輕易地判別出該異議證據四、
      五其中所設的板球遊戲指示燈其意義及玩法上實質地功效係完全不同於系爭案
      之結構設計，如此平心而論引證二、三之結構豈可與系爭案相提並論呢？
  四、當初被告審定認為本案異議不成立的理由「．．．查證據二、三僅揭示板球遊
      戲之計分規則及符號表示，並未揭示任何裝置構造，而本案申請專利範圍第四
      項不僅描述代表著鏢次數之符號，而且描述本案之裝置係包含靶板、分數顯示
      器、板球遊戲顯示器、感應電路等構成，並敘述板球遊戲顯示器由 LCD液晶顯
      示器構成顯示幕及其相連於內設電路板、感應電路，以適當顯示完者之著鏢狀
      態，此構造特徵均未由證據二、三所揭示．．．」並無違誤，然因訴願機關未
      查證據二、三並未揭示系爭案實質結構的詳情，率然撤銷原處分，致被告迫於
      上級決定只得將錯就錯，予以更審，卻忽略了「證據二、三確未揭示系爭案據
      以實施的裝置構造」，而系爭案所欲請求保護的部分並不是該板球遊戲之計分
      規則及符號表示的「發明方法」，而是請求保護屬於電子鏢把控制信號產生的
      裝置、結構的「新型」專利。
  五、原告必須重申系爭專利的特點在於：「僅由單一分數顯示器即可達到提供警示
      信號或封閉信號的功能，使遊戲者僅需觀視自己的分數顯示幕，即可同時獲知
      敵我雙方的相關射鏢訊息」，反之參加人所提供的樣品卻必須觀視多個顯示幕
      的信號顯示才能了解遊戲訊息，其便利程度及功效性遠不如系爭案。
被告主張：
  一、惟查系爭案「電子鏢靶之板球遊戲顯示裝置」其申請專利範圍第四至六項以／
      、Ｘ、○分別代表各目標區塊著鏢次數等之特徵，確已見於異議證據二，系爭
      案僅單純指定顯示器由習知LCD或LED構成等，或僅以顯示器背接反光板、導光
      罩等，乃熟習該項技術者所能輕易完成並未能增進功效，不具進步性。此外證
      據二已明確標示係一九九五年公開，其內容亦清楚揭示以符號／、Ｘ、○來表
      示著鏢１、２、３次，並顯示遊戲者之得分數，至於作動結構、技術原理乃習
      知技術為該行業人士所熟習。
  二、異議證據六統一發票品名欄內註記之型號僅小部分與名稱「電子飛鏢靶」中之
      「靶」字重疊，並不因此而影響其證據能力。而該證據四中 FH-9602之板球遊
      戲顯示區於標示區被記錄滿時，分數開始計算，而板球遊戲指示燈係表示數字
      的關閉，及警示玩者可能會被倒扣等，其效果與系爭案申請專利範圍第一至三
      項中之警示信號或封閉信號相當，系爭案將該警示信號、封閉信號以□形、○
      形顯示在單一顯示幕，亦為熟習該項技術者所能輕易完成，並無特別之便捷性
      或趣味性，亦未增進功效，不具進步性，故起訴理由皆不足採。
參加人主張：
  一、異議證據二已完全揭露系爭案申請專利範圍第四項中，利用／、Ｘ、○等字號
      來分別代表各目標區塊著鏢次數為１、２或３，來提供板球遊戲結果之顯示，
      雖異議證據二係針對不同玩家分別顯示於不同區域，而系爭案係顯示於相同區
      域，但系爭案以同一符號的部份或全部所構成的不同字樣，來表示著鏢次數的
      技術手段，以及著鏢次數的字樣表示方示，系爭案確與異議證據二完全相同無
      誤，並且系爭案亦需配合其他區域或燈號後，方能得知該顯示幕所顯示者係那
      位玩家的著鏢情況，並無法僅單純地看一個簡化的顯示幕就可以瞭解遊戲比賽
      情況，故系爭案確實不具進步性要件無誤。
  二、發票所記載者除日期、買受人、品名外，亦記載數量、單價及總價等資料，欲
      判斷該發票上所載內容是否為原先所記載者，可由各項欄位內容綜合判斷之。
      由異議案證據六發票所載之內容可以看出，該發票係由輔祥實業股份有限公司
      所發出，並於證據六上記載有 FH-9602之字樣，與證據四輔祥實業股份有限公
      司FH-9602 電子鏢靶之使用說明書具關聯性無誤。另若異議證據六係如原告所
      述，於品名中部份型號資料係後來才加上去者，當該發票上後續加入有其他物
      品時，為符合原有的總價，其他原有物品的單價、金額等資料欄位應需作相對
      應的修改，故而於發票上會有被塗改的痕跡，然而於異議證據六各單價、金額
      及總價的欄位上均未有任何塗改的痕跡，故可證明該發票係為真正並未有任何
      修改的情事。
  三、證據四、五之Ｖ部份「板球遊顯示器」及Ｗ部份「板球遊指示燈」，其亦可表
      達如系爭案申請專利範圍第１項中所述的封閉信號及警示信號，讓玩家能藉由
      證據四、五的Ｖ及Ｗ部份，來得知自己或他人分數計算的開始，以及分數的關
      閉，與系爭案的封閉信號及警示信號具有相同的目的及功效，所以系爭案於電
      子鏢靶上設置封閉信號及警示訊號的技術手段己為證據四、五所揭露無誤，系
      爭案不具進步性要件。又原告質疑證據四、五Ｗ部份可用以顯示『警告這位玩
      家他可能被倒扣，當其他人已經完成那些數字的著鏢時（針對割喉之板球遊戲
      ）』，而認為證據四、五實際玩法係針對割喉遊戲而設乙節，參加人欲說明的
      是，證據四、五雖可配合割喉之板球遊戲，但異議證據四、五並非僅能適用於
      割喉之板球遊戲，亦可配合一般的板球遊戲，而當異議案證四、五適用於板球
      遊戲時，其Ｗ部份所顯示者便係表示數字的關閉，如證據四、五中「Ｗ板球遊
      戲指示燈」說明之第一項所示，其係用與系爭案之封閉信號相同，所以系爭案
      之技術內容確實為證據四、五所完全揭露無誤，系爭案與證據四、五之不同僅
      在於封閉信號及警示信號的表示方法不同而已，而系爭案利用□及○來表示警
      示信號及封閉信號僅係簡單幾何圖型的運用而已，對熟習該項技術者而言，係
      可輕易完成且未能增進功效者，故系爭案確實違反專利法第九十八條第二項之
      規定，系爭案並不具進步性之法定要件無誤。
 四、提出參加人八十五年七月五日及同年七月十一日大量銷售"FH-9602"之發票影本
     各紙。
    理  由
一、按「稱新型者，謂對物品之形狀、構造或裝置之創作或改良。」、「申請前已見
    於刊物或已公開使用者」、「新型係運用申請前既有之技術或知識，而為熟習該
    項技術者所能輕易完成且未能增進功效時，雖無前項所列情事，仍不得依本法申
    請取得新型專利」專利法第九十七條、第九十八條第一項第一款及第二項分別定
    有明文。
二、本件原告於八十五年七月十五日以「電子鏢靶之板球遊戲顯示裝置」申請新型專
    利案，於審定公告中為參加人引證提起異議，經被告以其以其無進步性，審定異
    議成立，應不予專利，經核並無不合。本件所需審究之爭點為：原告以＼、Ｘ、
    ○代表著鏢數１、２或３及以"○"表示封閉信號，"口"表示警示信號，並將其排
    成排，是否具有進步性？另異議證據三統一發票是否具有證據力，可否證明參加
    人之" FH-9602"電子飛鏢靶已經公開？經查：
  (一)原告主張其圖式五、六、七圖中將＼、Ｘ、○等符號排成一排具有簡化的特性，
    是一種清楚易辨、判讀快速、不易發生錯誤的表徵，應可視為具有所謂的進步性
    云云。惟查，系爭案申請專利範圍第四至六項以／、Ｘ、○或分別代表各目標區
    塊著鏢次數為１、２或３之特徵，經查此項符號之代換，如／、Ｘ、○則早見於
    保齡球之得分欄內被使用，而亦為常見符號，而由異議證據二亦已明確標示係一
    九九五年公開，其內容亦清楚揭示以符號／、Ｘ、○來表示著鏢１、２、３次，
    並顯示遊戲者之得分數，至於動作（著鏢）次數顯示之作動結構、技術原理列於
    申請專利範圍第四項「其特徵在於」之前，為有關習知部分之敘述範圍，並非本
    件申請專利之標的；至原告所稱簡化顯示幕，將著鏢次數與下述之警示信號、封
    閉信號合而為一，具有清楚易辨、判讀快速、不易發生錯誤的功能一節，然查原
    告在同一顯示幕上增加多種符號，其效果是否不若異議證據二之使人得以一目瞭
    然，即系爭案是否確屬實用或反足以混淆遊戲者，乃見仁見智之問題，無進步性
    可言。再者，系爭案僅單純指定顯示器由習知LCD或LED構成等，或僅以顯示器背
    接反光板、導光罩等亦為熟習該項技術者所能輕易完成並未能增進功效，不具進
    步性。
  (二)關於系爭案以"○"表示封閉信號，"口"表示警示信號部分：查板球遊戲係統一遊
    戲、計分方式為兩造及參加人所不爭執，而關於原告所稱某區塊不能再得分或有
    人即將得分之封閉或警示信號，經查，於引證四FH-9602內"V"之三個標示區被紀
    錄滿時亦表示分數開始計算，與系爭案之"口"警示信號作用相同；另同一引證內
    "W" 燈示，在板球遊戲中表示數字之關閉；另在割喉遊戲則警示玩者，可能會被
    倒扣分數，其效果亦與系爭案之封閉或警示信號相當，凡此，有其說明書附卷可
    參，並經原告與參加人提出實物到庭操作查明在案，是系爭案之技術內容為異議
    證據四、五所完全揭露，並未能增進功效。且就原告主張之封閉或警示信號，在
    引證二內，明瞭規則者，均知悉於所有參與者在某一分數均顯示"○"號時（如引
    證二第五圖十九分欄），遊戲者如再射"十九"將無分數可得，徒然浪費其他得分
    機會而已；同樣，如其中任一遊戲者在某一分數後顯示"○"號時，代表該人可在
    該分數繼續著鏢，以獲取分數，其他遊戲者，即應考量採取如何之較佳策略；則
    原告設計另以"○"表示封閉信號，"口"表示警示信號，似無必要，且在一小框框
    內置入多種符號，另人眼花潦亂，並未能增進功效，難謂有何進步性。
  (三)至於原告爭執異議證據六統一發票據之證據力部分，經查，該發票係參加人於系
    爭案申請前之八十五年六月十三日所開立，已明確記載 "FH-9602"及 "FH-9361"
    、" FH-9461"三種型號，而此等型號確為參加人銷售之電子飛鏢靶之機型，復有
    原告所自行提出之" Gifts & Home Products"雜誌內參加人所刊登之廣告附卷可
    參，原告爭執該發票非銷售電子飛鏢靶之發票一節，自無可採。嗣原告雖又爭執
    該發票僅出售" FH-9602"一台，不足作為已為公開之證明云云。惟姑不論該發票
    縱僅販售 "FH-9602"一台，但查買受人為一公司，且係以美金計價，恒諸常情，
    要係作為外銷推廣之用，亦足資認定已成為不特定人得為交易標的之階段，已屬
    公開；雖原告指其僅為開發測試之樣品機型云云，惟並無所據，自不足採。且嗣
    經參加人提出其於系爭案申請日前之八十五年七月五日及同年七月十一日大量銷
    售 "FH-9602"之發票影本附卷可稽，則其係屬已公開，更不待言，原告主張亦無
    可採。
三、從而，原處分機關為本件異議成立，應不予專利之審定處分，並無違誤，一再訴
    願決定予以維持，亦無不合。原告徒執前詞，聲請撤銷，為無理由，應予駁回。
據上論結，本件原告之訴為無理由，爰依行政訴訟法第九十八條第三項前段，判決如
主文。
中    華    民    國      九十      年      十        月    三十一      日
                            臺 北 高 等 行 政 法 院  第 四 庭
                                           審 判 長  法    官  張瓊文
                                                     法    官  劉介中
                                                     法    官  黃清光
右為正本係照原本作成。
如不服本判決，應於送達後二十日內，向本院提出上訴狀並表明上訴理由，如於本判
決宣示後送達前提起上訴者，應於判決送達後二十日內補提上訴理由書（須按他造人
數附繕本）。
中    華    民    國      九十      年    十一        月      二        日
                                                     書 記 官  楊子鋒


司法院資訊處製作；財團法人民間司法改革基金會備份。
